臺灣高等法院臺中分院刑事判決
上　訴　人
即　被　告　丙○○
選任辯護人　常照倫律師
上　訴　人
即　被　告　乙○○
指定辯護人　黃文皇律師
上列上訴人因貪污治罪條例案件，不服臺灣臺中地方法院中華民
國91年5月10日第一審判決（民國90年度訴字第2650 號，起訴案
號：臺灣臺中地方法院檢察署民國90年度偵字第10360 號），提
起上訴，經判決後，由最高法院第三次發回更審，本院判決如下
：
    主  文
原判決撤銷。
丙○○共同連續行使公務員明知為不實之事項，而登載於職務上
所掌之公文書，足以生損害於公眾，處有期徒刑壹年柒月，緩刑
年。
乙○○共同連續公務員明知為不實之事項，而登載於職務上所掌
之公文書，足以生損害於公眾，處有期徒刑壹年貳月，緩刑年
。
　　事  實
一、緣吳欽賜（由本院另案審理）原係現任臺中縣沙鹿鎮鎮長，
    陳高山（由本院另案審理）原係現任沙鹿鎮公所秘書（民國
    「下同」89年元月升任主任秘書 ）、丙○○（前於79 年間
    因過失致死案件，經法院判處有期徒刑1年，緩刑4年確定，
    緩刑期滿未經撤銷，刑之宣告失其效力）原係沙鹿鎮鎮公所
    工友，擔任總務工作、乙○○原係鎮公所清潔隊員兼任鎮長
    司機（87年任職清潔隊員，87年8月1日任職鎮長司機），皆
    係依據法令從事公務之人員。而吳欽賜於87年3月1日就任臺
    中縣沙鹿鎮鎮長後，明知該公所之廠牌ＢＭＷ車號Ｂ２－84
    51號公務車，係供鎮長處理公務所專用，使用人即為吳欽賜
    ，而該車之保管人為丙○○，吳欽賜竟仍於87年7、8月間某
    日，將該Ｂ２－8451號公務車交與李忠和使用，即擅自將該
    車交予未具公務人員身分之私人秘書李忠和（89年7月1日始
    銓敘任沙鹿鎮公所7職等秘書，『現由本院另案審理中』）
    私用。又李忠和於私用上開公務車輛期間，又將車輛轉交予
    渠子李英嘉（時任桃園縣荃寶電子股份有限公司業務副理）
    使用。88年3月27日，李英嘉使用上開公務車輛時，將公務
    車停放在桃園市○○路286號前遭竊，當日李英嘉即向桃園
    縣警察局桃園分局埔子派出所申報汽車失竊在案。88年3月
    29日，李忠和至辦公室向鎮長吳欽賜、總務丙○○告知該公
    務車失竊之事，吳欽賜、陳高山、丙○○與乙○○等4人為
    隱藏上開公務車輛私用而遭竊之事實，並與李忠和基於共同
    登載職務上不實公文書之概括犯意，先於88年6月間，由丙
    ○○轉告負責財產登記及管理業務之辦事員林素芬，該車失
    竊，不知情之林素芬乃於88年6月17日簽辦，林素芬誤鎮長
    之司機乙○○為該車號Ｂ２－8451號公務車之保管人（依秘
    書室鎮長機財產物品領用卡所載，乙○○並非該車號Ｂ２－
    8451號公務車之保管人），擬依事務管理規則第127條規定
    ，責令乙○○賠償184773元，簽請鎮長吳欽賜核示，惟吳欽
    賜、陳高山、丙○○、乙○○、李忠和5人為遮掩上開公務
    車私用遭竊之事實，乃由丙○○在該簽文先簽註不實意見「
    經詳實查證，保管使用人有盡保管之責任，因遭受不可抗力
    之事由而遺失，請准予報廢並解除其責任併陳」，製作該不
    實屬公文書之簽呈呈閱，而再由陳高山、吳欽賜批准裁示「
    如劉員擬」，後丙○○、乙○○在吳欽賜、陳高山、李忠和
    指示下，復製作不實之「沙鹿鎮公所公有財物遺失、毀損、
    意外事故報損（廢、毀）查核表」，經丙○○口述，利用亦
    不知情之秘書室行政助理劉彩杏於該表「事情經過及處理情
    形」欄內登載：「於民國88年3月27日，載鎮長前往桃園市
    參加結婚喜宴，車停桃園市○○路286號旁邊空地，人前往
    286號17樓幫忙搬東西，下午3點15分發現車子不見，很多人
    一同尋找，到了5點50分找不到後，委託當地李先生報案協
    尋」等語，再由乙○○授權劉彩杏在該文件上蓋章，丙○○
    亦在「查證結果」欄不實登載「公務車因業務需要前往外縣
    市，因而失竊，經長期尋找無著，申請報廢期間無領油料費
    及修理費等情形」；不知情之林素芬則依丙○○要求於「處
    理意見」欄填註「辦理報廢手續，並解除其責任」，製作該
    不實屬公文書之查核表呈閱，而陳高山、吳欽賜雖明知該車
    係李忠和私用失竊，仍予以簽准，均足以生損害於沙鹿鎮公
    所就該車輛遺失報損程序之處置之正確性。
二、吳欽賜、陳高山、丙○○與李忠和復基於行使公務員登載不
    實公文書之概括犯意，於88年6月21日 ，臺中縣沙鹿鎮公所
    將該內容不實文書，併同警察局報案單加以行使，函送審計
    部臺灣省臺中縣審計室 。惟該室於88年6月30日指覆沙鹿鎮
    公所，要求查明該車是否確因公務使用，及查明乙○○應負
    之疏失責任，而為補強該車確因公赴桃園送匾額時遭竊之謊
    言，又推由李忠和偽製李英嘉於88年3月27日 ，在桃園市舉
    行婚禮（李英嘉與廖怡婷2人實際結婚日期為88年1月30日）
    及當日中午12時在桃園市○○路1377號「人道素食餐廳」舉
    行喜筵之喜帖，並由陳高山在喜帖上蓋用吳欽賜（甲）章及
    偽載「送賀匾及花環致賀」字樣，交予不知情之林素芬於88
    年8月，再製作不實之公文書函 ，行使檢送審計部臺灣省臺
    中縣審計室。惟該室亦再函覆沙鹿鎮公所，要求查明司機幫
    忙搬運物品而離車，是否隨即返車，有無延擱之情形等，不
    知情之沙鹿鎮公所辦事員石珀如 （88年10月1日接任）復據
    丙○○簽註意見「乙○○先生為清潔隊司機，因業務需要支
    援擔任鎮長座車司機，據述當日因業務駕車前往桃園市無誤
    。」，製作該不實之公文書函後，於88年12月30日函覆而行
    使該不實之公文書函，致使審計部臺灣省臺中縣審計室於89
    年6月7日函覆准予報損，足生損害於政府機關對車輛財產管
    理之正確性。
三、案經臺中縣政府函送及法務部調查局中部地區機動工作組移
    請臺灣臺中地方法院檢察署檢察官偵查起訴。
　　理      由
一、訊據上訴人即被告（以下簡稱被告）丙○○，矢口否認涉有
    上開犯行，辯稱：伊無與李忠和共同偽造喜帖，亦無可能要
    求林素芬於處理意見欄中填註「辦理報廢手續，並解除其責
    任」，伊只是按照規定處理而已云云，訊據上訴人即被告（
    以下簡稱被告）乙○○亦矢口否認涉有上開犯行辯稱：上開
    ＢＭＷ車號Ｂ２－8451號公務車，早在伊87年8月1日進入沙
    鹿鎮公所前，即已交由李忠和使用，實際上伊未曾接觸上開
    汽車，亦未曾保管該汽車，伊僅為名義保管人，至查核表上
    所蓋之印章，雖屬伊所有，但不是伊親自所蓋，因伊平時在
    外面，如要領加班費、出差費或領東西較方便，故乃將伊之
    印章放在劉彩杏那裡，伊並不清楚該查核表有關行政程序之
    流程。另上開汽車遺失後，因伊係汽車名義保管人，乃聽命
    於公所之處理，始用伊之名義報銷，故伊同意劉彩杏於該查
    核表上蓋章，然其對查核表上實際之內容並不了解，是伊無
    不法所有之意思，亦不可能與其他之人共犯圖利等犯行云云
    。
二、經查：
  (一)按被告以外之人於偵查中向檢察官所為之陳述，除顯有不可
    信之情況者外，得為證據 。刑事訴訟法第159條之1第2項定
    有明文。本件同案被告李忠和私用上開公務車期間，曾多次
    將上開車輛借予其子李英嘉使用 ，已如前述，而88年3月27
    日李英嘉使用上開公務車輛時，將公務車停放在桃園市○○
    路286號前遭竊 ，當日李英嘉即向桃園縣警察局桃園分局埔
    子派出所申報汽車失竊等情，業經證人李英嘉證述明確，且
    經同案被告李忠和坦承不諱，並有車輛竊盜、車牌失竊資料
    個別查詢報表─查詢車輛認可資料及報案記錄均影本各一份
    在卷足憑（見他字卷第152頁 ），且上開同案被告李忠和於
    偵查中所述，並無何顯不可信之情況，本院自得採為證據。
　(二)同案被告吳欽賜於87年3月1日原擔任沙鹿鎮鎮長，同案被告
　  陳高山原為秘書，被告丙○○為沙鹿鎮公所工友並辦理總務
    工作，被告乙○○原任沙鹿鎮公所清潔隊員，於87年8月1日
    起兼任鎮長座車司機，業均被告丙○○、乙○○及同案被告
    陳高山及吳欽賜供承不諱 ，復有卷附沙鹿鎮公所公文影本1
    份在卷足憑（見他字卷第164頁 ），故上開被告丙○○、乙
    ○○及同案被告吳欽賜、陳高山人均係依據法令從事公務之
    人員應堪認定。
  (三)同案被告李忠和於上開車輛失竊後，曾向同案被告吳欽賜報
    告，嗣與被告丙○○ 、乙○○2人與同案被告吳欽賜、陳高
    山等人共謀隱藏Ｂ２－8451號公務車於私用時失竊之事實，
    並由李忠和假造其子李英嘉之結婚請帖，以掩飾上揭犯行，
    共謀聲請報損，並報准免予賠償等情，業據：(1)同案被告李
    忠和於偵查中供稱：當時因上開車輛失竊，必須重寫喜帖才
    能核銷，係被告丙○○叫伊如此寫，88年3月29日向鎮長即
    同案被告吳欽賜報告車輛失竊，然被告吳欽賜並未說什麼，
    被告丙○○在場，伊不知如何報銷，遂將相關資料交予丙○
    ○去報銷等語（見他字卷第211-214頁），於原審、本院上
    訴審、本院更(一)審理時，亦均坦承假造喜帖，據此辦理上開
    報廢車輛之程序等情；同案被告李忠和上開於偵查中所述，
    亦無顯不可信之狀況，亦堪採為證據。(2)被告丙○○於偵查
    中亦供承：臺中縣沙鹿鎮公所經營省有物遺失、毀損、意外
    事故報損查核表係為簽報公務遺失陳核之用，其中「事情經
    過及處理情形」、「查證結果」欄位所載內容與事實並不相
    符，前述供同案被告李忠和私人使用之Ｂ２－8451號公務車
    ，於88年3月27日在桃園遭竊後，李忠和即指示我說，由公
    所來報損，我才依相關作業去草擬報廢程序。該查核表中「
    事情經過及處理情形」、「查證結果」欄位之內容，係同案
    被告李忠和自行編擬，期符合公務車因公使用失竊可予報損
    之相關規定。我依秘書李忠和指示，經辦本件Ｂ２－8451號
    公務車報廢作業，雖知該等事實經過、處理情形、查證結果
    與事實不符，惟個人當時並無勇氣據真實情況，依相關規定
    辦理，今於偵查中自白，期能獲得自新機會等語（見偵字卷
    第22頁）；(3)另被告乙○○於調查站亦供承：88年3月27 日
    ，該車停放於桃園市○○路286號（同案被告李忠和之子李
    英嘉住宅）前遭竊，我在該日，並沒有開該車載同案被告吳
    欽賜到桃園去參加喜宴，我因為當時進公所不久，同案被告
    李忠和說，我是該車保管人，指示我，該車輛需配合總務課
    之財產註銷作業，我遂應允李忠和，並於總務室劉彩杏填好
    之「臺中縣沙鹿鎮公所經營省有物遺失、毀損、意外事故報
    損查核表」由總務丙○○持交，並要求我於「使用人」欄內
    簽名、「事情經過處理情形」欄內蓋章後，由丙○○攜走辦
    理後續作業，另我於90年2月6日收到地檢署通知單後，李忠
    和即召集我、總務丙○○、劉彩杏會商，當場由同案被告李
    忠和提出，要求在場人士須於調查局接受詢問時說法一致，
    以我本人駕駛前述ＢＭＷ車前往桃園致送匾額遭竊為由，掩
    飾其子李英嘉私人駕駛該車遭竊無法報廢之真相，避免遭司
    法機關追訴等語（見他字卷第245至249頁）；(4)證人林素芬
    於原審證稱：都是總務丙○○跟我接觸。車輛是總務在管理
    ，我負責他要我寫的簽呈而已，查核表處理意見欄內：「辦
    理報廢手續，並解除其責任」是丙○○叫我這樣寫的（見原
    審2650號卷第27頁至第28頁）；(5)證人劉彩杏於原審、本院
    上訴審分別證稱：當初總務丙○○拿報廢申請表，跟乙○○
    過來，要我幫他寫報廢的經過，是由總務丙○○口述，我代
    筆事情經過處理情形如起訴書所載的內容，當時丙○○、乙
    ○○均在場。且我當著乙○○面前，幫他蓋章的等語（見原
    審3650號卷第28頁、本院上訴審970號卷第144頁）；(6)證人
    石珀如於原審證稱：伊係根據丙○○的意見做簽呈（即有關
    當日因業務駕車前往桃園市之不實事實等情）簽註意見，但
    我沒有查證過等語甚詳（見原審2650號卷第41頁）。(7)證人
    李英嘉亦證稱：從87年7、8月間就使用該公務車，88年3 月
    27日當，天係伊開上開公務車，當天由伊停車，停在路邊就
    不見了，88年3月27日並未在桃園市○○路1377號「人道素
    食餐廳」辦理喜宴宴客等語（見原審2650號卷第38頁至第40
    頁），核與「人道素食餐廳」協理湯瓊慧於調查站亦指述：
    我曾經檢視本餐廳88年3月27日之營業日報表，當日並無在
    本餐廳辦理喜宴宴客，在貴組人員來查詢本案之前，約於89
    年5月初，李英嘉至本餐廳主動找我，探詢有無調查人員至
    本餐廳調查，渠有無在本餐廳舉行結婚喜宴，渠先詢問我，
    有無調查人員前來調查，若有調查人員來查詢時，請告知其
    確實有於88年3月27日當日中午，在人道素食餐廳辦理結婚
    喜宴等語相符（見他字卷第87頁、第88頁），此外，並有Ｂ
    ２－8451號公務車失竊報損案臺中縣沙鹿鎮公所０１４／１
    ０財產保管卷宗2冊、臺中縣沙鹿鎮公所經管省有物遺失、
    毀損、意外事故報損（廢、毀）查核表影本1份、李英嘉88
    年3月27日結婚喜帖、李英嘉與廖怡婷88年3月6日結婚登記
    申請書均影本各1份在卷足憑，足認被告丙○○、乙○○與
    同案被告吳欽賜、陳高山、李忠和等5人確有共謀假造車輛
    失竊係因不可抗力之理由，據此申請將該公務車報廢之事實
    ，應堪認定。被告丙○○雖辯稱，伊係依規定辦理，並經由
    李忠和所述情形，委請劉彩杏填寫上開失竊情形云云，然被
    告丙○○明知上開車輛係供予被告李忠和使用而遭竊，竟於
    證人林素芬簽擬意見，請鎮長批示由被告乙○○負賠償責任
    時，簽具前開不實內容之意見，復授意被告李忠和假造上開
    喜帖，製作前揭不實之失竊情節，讓上開車輛順利報廢，均
    如前述，被告丙○○顯係與被告乙○○及同案被告吳欽賜、
    陳高山、李忠和對於公務員登載不實公文書（函送審計機關
    前）及被告丙○○與同案被告吳欽錫、陳高山、李忠和對於
    行使公務員登載不實公文書係基於共同犯意之聯絡甚明，其
    前揭辯詞顯不足採信。另被告同乙○○雖於前審請求再傳訊
    劉彩杏及陳瑞桐，證明印章係劉彩杏幫伊蓋的等語（詳見本
    院更 (二)審卷第87頁），惟本件業據劉彩杏證述，係乙○
    ○之印章為劉彩杏所蓋，本院認與事實相符，並無必要再傳
    訊劉彩杏及陳瑞桐到庭證之必要，附予敘明。
  (四)綜上所述，被告丙○○、乙○○為隱藏上開車輛供予被告李
    忠和私用而遭竊之事實，並連續於上開公文書上登載不實之
    內容（函送審計機關前），丙○○並持之行使向審計部台灣
    省台中縣審計室辦理報廢程序，被告丙○○、乙○○與同案
    被告吳欽賜、陳高山、李忠和就連續登載不實之公文書 (送
    審計機關），被告丙○○與同案被告吳欽賜、陳高山、李忠
    和就連續行使公務員登載不實公文書之犯行，確實有共同犯
    意聯絡及行為分擔甚明，被告丙○○、乙○○之犯行應可認
    定。
三、按刑法上之連續犯、牽連犯業經修正公布廢除，並於95年7
    月1日生效，修正後之連續犯、牽連犯採數罪併罰，比較修
    正前後之法律，以修正前之法律有利於被告，自應適用修正
    前之連續犯、牽連犯。
四、核被告乙○○所為 ，係犯刑法第213條之公務員登載不實公
    文書罪。被告丙○○所為，係犯刑法第216條、第213條之行
    使公務員登載不實公文書罪，其偽造之低度行為為高度之行
    使行為所吸收，不另論罪。被告丙○○、乙○○先後所為共
    同連續登載不實公文書或行使公文書不實登載犯行，均時間
    緊接，各觸犯構成要件相同之罪名，顯各係基於概括之犯意
    為之，均為連續犯，均依刑法第56條之規定，論以公務員登
    載不實公文書或行使公文書不實登載罪一罪，並各加重其刑
    。被告丙○○、乙○○與吳欽賜、陳高山、李忠和5人就連
    續公文書不實登載罪（函送審計機關前）有犯意之聯絡，行
    為之分擔，應論以共同正犯。被告丙○○與吳欽賜、陳高山
    、李忠和4人就連續行使公文書不實登載罪，有犯意之聯絡
    及行為之分擔，亦應論以共同犯。被告丙○○、乙○○利用
    不知情之林素芬、劉彩杏先後製作上開不實屬公文書之簽呈
    或查核表等資料，及被告丙○○利用不知情之石珀如、林素
    芬行使上開不實屬公文書之簽呈、函等資料向審計部台灣省
    台中縣審計室辦理報廢程序，均足以生損害於沙鹿鎮公所就
    該車輛遺失報廢程序之處置及政府機關對車輛財產管理之正
    確性，應論以間接正犯。原審判決認被告丙○○、乙○○均
    罪證明確予以論罪科刑，固非無見，惟：(1)本件並無積極證
    據足資證明被告丙○○、乙○○2人有何圖利犯行，原審判
    決認被告丙○○、乙○○2人均涉犯90年11月7日修正公布，
    同年月9日生效之修正後貪污治罪條例第6條第1項第4款之犯
    行（詳如後述理由欄四所示），顯有未洽。(2)原審判決就被
    告等利用不知情之林素芬、劉彩杏、石珀如等人先後製作、
    行使上開不實屬公文書之簽呈或查核表或公文書函等資料，
    並未論以間接正犯，尚有未洽。(3)又被告丙○○、乙○○2
    人就上開車輛報損部分，並不另涉犯刑法第216條、第214
    條之行使使公務員登載不實罪（詳如後述理由欄五所示），
    惟原審判決卻認被告丙○○、乙○○2人亦涉有上開罪嫌，
    亦有未當。被告丙○○上訴否認維修部分有圖利犯行，指摘
    原審判決不當，即有理由，另被告乙○○否認涉犯刑法第21
    6條、第213條之行使使公務員登載不實文書犯行，指摘原審
    判決不當，以及被告丙○○另上訴主張原審判決關於維修部
    分外，其餘部分均量刑過重，指摘原審判決不當，雖均無理
    由，惟原審判決既有上開可議之處，自應由本院將原審判決
    予以撤銷改判。爰審酌被告丙○○係基層之公務人員，致無
    勇氣據真實情況依相關規定辦理，並其犯罪之動機、目的、
    手段、所生危害及其於偵查中坦認犯行等一切情狀，量處被
    告有期徒刑1年7月。審酌被告乙○○未有犯罪紀錄，有臺灣
    高等法院被告全國前案紀錄表1份在卷可稽，且係為保職務
    ，而被動配合，可責性較小等一切情狀，量處被告乙○○有
    期徒刑1年2月。又被告乙○○前未曾受有期徒刑以上刑之宣
    告，因一時失慮，偶罹刑典，經此刑之宣告後，應知警惕而
    無再犯之虞，本院因認暫不執行其刑為當，因依修正前刑法
    第74條第1款規定，予以宣告緩刑3年。另被告丙○○前雖於
    79年間因過失致死案件，經法院判處有期徒刑1年，緩刑4
    年確定，惟緩刑期滿未經撤銷，刑之宣告失其效力，有臺灣
    高等法院被告全國前案紀錄表1份在卷可稽，亦因一時失慮
    ，致罹刑典，經此刑之宣告後，應知警惕而無再犯之虞，本
    院因認暫不執行其刑為當，亦依同上規定予以宣告緩刑3年
    。
五、公訴意旨另略以：吳欽賜於87年3月1日就任臺中縣沙鹿鎮鎮
    長後，明知該公所之廠牌ＢＭＷ車號Ｂ２－8451號公務車，
    係供鎮長處理公務所專用，竟仍於87年7、8月間某日，交代
    其司機乙○○交付該Ｂ0－000000號公務車之鑰匙及車輛
    與李忠和，即擅自將該車交予未具公務人員身分之私人秘書
    李忠和（87年7月1日始銓敘任沙鹿鎮公所7職等秘書 ）私用
    。李忠和則將該公務車轉交給渠子李英嘉（時任桃園縣荃寶
    電子股份有限公司業務副理）使用。在上揭該公務車私用期
    間，李忠和分別於87年6月25日及88年2月26日，持該車在正
    益汽車修配廠及順成輪胎店維修費用之憑據，交予丙○○簽
    奉陳高山、吳欽賜批示後，由臺中縣沙鹿鎮公所公庫核銷此
    不應核銷之私用修理、維修費，吳欽賜、陳高山 、李忠和3
    人以此方法，共同為李忠和圖得公庫不法利益共計11萬9仟7
    佰元。另於88年3月27日 ，李英嘉將上揭臺中縣沙鹿鎮鎮長
    公務車停放在桃園市○○路286號前遭竊 ，當日李英嘉即向
    桃園縣警察局桃園分局埔子派出所申報汽車失竊在案。88年
    3 月29日，李忠和至臺中縣沙鹿鎮公所辦公室向吳欽賜、陳
    高山、總務丙○○告知該Ｂ２－8451號鎮長公務車失竊之事
    實，吳欽賜、陳高山、李忠和、丙○○與乙○○為共謀隱藏
    上揭事實，使國庫吸收上揭失車之損失，而為上開犯罪事實
    欄所載之行為，致使臺中縣審計室陷於錯誤，於89年6月7日
    函覆准予報損，圖利李忠和等相關人員免除對公庫賠償18萬
    4仟7佰7拾3元。因認被告丙○○、乙○○所為，另涉有觸犯
    貪污治罪條例第6條第1項第4款之罪嫌，及刑法第216條、第
    214條之行使使公務員登載不實文書罪嫌等語 。訊據被告丙
    ○○ 、乙○○均堅決否認涉有貪污治罪條例第6條第1項第4
    款之圖利罪嫌，及刑法第216條、第214條之行使使公務員登
    載不實文書罪嫌。被告丙○○辯稱：車輛如何使用與伊無關
    ，報廢的事情，我沒有與他們共同偽造，我只是按照上面的
    指示辦理等語、被告乙○○辯稱：後續的報廢、遺失的事情
    我不清楚等語。惟按本件同案被告吳欽賜確同意將Ｂ２－84
    51號公務車借予同案被告李忠和使用等情，均經同案被告吳
    欽賜、李忠和坦承不諱，且上開車輛於87年4月29日申請新
    牌照一節，亦有沙鹿鎮公所公文、汽車新領牌照登記書影本
    各1份在卷足稽，另上開車輛原牌照遭註銷且在停駛中，又
    上開車輛因停駛而年久失修，必須維修始能供繼續使用，丙
    ○○遂於87年6月17日撰擬簽呈，以上開車輛年久損害程度
    嚴重為由，申請以公費維修，經陳高山、吳欽賜批准後，由
    同案被告李忠和於87年6月18日或19日，將上開公務車交予
    「正益汽車修配廠」、「順成輪胎店」先行維修估價，將估
    價單交予丙○○評估採用，於車輛維修、更換輪胎後，於87
    年6月30日，由丙○○持上開維修費用發票共計7萬9千7百元
    ，製作黏貼憑證用紙，並經同案被告陳高山、吳欽賜及不知
    情之主計人員批准後，核撥上開款項等情，業經同案被告李
    忠和本院更(一)審坦承不諱，核與被告丙○○所供上開修車費
    用之申領情形、證人陳清雄於所證述之車輛交付維修、估價
    及款項請領情形相符，並有丙○○所擬簽呈影本1份、估價
    單影本2份、收據影本1紙及87年6月30日黏貼憑證用紙一份
    暨發票影本2紙在卷足憑（見本院更(一)審第134號卷第(二)第58
    至63頁），故上開車輛維修費用，經由同案被告吳欽賜、陳
    高山、被告丙○○以上開程序，由公費核銷等事實均堪認定
    。又李忠和私用上開車輛期間，於88年2月2日，復將上開車
    輛交予「正益汽車修配廠」維修估價，亦經丙○○採用估價
    單進行維修後，維修費用共計4萬7千元，88年3月5日，由乙
    ○○，轉請劉彩杏製作購辦上開維修費用之請示單，經秘書
    即同案被告陳高山、經辦人丙○○核章後，經主計人員陳淑
    花、卓梨標簽具預算額度僅剩4萬1千4百元，是否准予支付
    請裁示意見後，由秘書即同案被告陳高山、同案被告吳欽賜
    核章批准，於88年4月1日由丙○○，製作黏貼憑證請領於預
    算額度內申領上開維修費用4萬元，並經陳高山、吳欽賜及
    不知情之主計人員批准後，核撥上開款項等情，亦經同案被
    告李忠和、被告丙○○坦承不諱，同案被告吳欽賜於原審供
    稱，同案被告李忠和使用上開車輛壞了需修理，伊有叫李忠
    和去修理車輛等語（見原審1476號卷第43頁）；證人即當時
    為鎮公所秘書室行政助理劉彩杏於本院上訴審調查證稱：先
    前乙○○有放在我那裡（指印章），後來他有拿回去，至於
    請購單上被告乙○○印章也是經由他授權我才幫他蓋的等語
    無訛（見本院上訴審970號卷第146頁），此外並有上開請示
    單影本1份、估價單影本1份及88年4月1日黏貼憑證用紙1份
    暨發票影本1紙在卷足憑（見本院134號卷第(二)第58頁至第63
    頁），故上開4萬元車輛維修費用經由乙○○名義向公所申
    請支付，並經被告丙○○、及同案被告陳高山、吳欽賜核章
    批准後以公費核銷之事實，固均堪認定。惟查：
１、貪污治罪條例第6條第1項第4款已於90年11月7日修正公布，
    同年月9日生效，修正後貪污治罪條例第6條第1項第4款規定
    「有下列行為之一者，處5年以上有期徒刑，得併科新臺幣3
    千萬元以下罰金：（四）、對於主管或監督之事務，明知違
    背法令，直接或間接圖自己或其他私人不法利益，因而獲得
    利益者。」 ，與修正前貪污治罪條例第6條第1項第4款規定
    「有下列行為之一者，處5年以上有期徒刑，得併科新台幣3
    千萬元以下罰金：（四）、對於主管或監督之事務，直接或
    間接圖私人不法之利益者。」不同。新法係採「結果犯」，
    比較新舊法結果 ，以新法較有利於行為人，故依刑法第2條
    第1項前段規定 ，本件自應適用裁判時之法律即修正後貪污
    治罪條例第6條第1項第4款之規定。而90年11月7日修正，同
    年月9日施行之貪污治罪條例第6條第1項第4款對於主管或監
    督之事務圖利之規定，係以行為人「明知違背法令」為要件
    。而所謂「明知」，係指須具圖利而違背法令之直接故意，
    即主觀上有違背法令以積極圖取不法利益之意思，客觀上並
    將該犯意表現於行為而言；又所謂「違背法令」，依修正理
    由，該「法令」係指包括法律、法律授權之法規命令、職權
    命令、自治條例、自治規則、委辦規則等，對多數不特定人
    民就一般事項所作對外發生法律效果之規定而言。訊據被告
    丙○○ 、乙○○2人均矢口否認否認有公訴意旨所載之圖利
    李忠和之犯行，一致辯稱：系爭公務車輛縱有交由李忠和私
    人使用之情形，然事實欄二所載之該公務車輛維修費用，其
    本質上係屬保存公有財物之必要行為，伊等並無明知違背法
    令而圖利同案被告李忠和之犯行等語。經查：上開車輛係於
    80年10月購置 ，耐用年限為8年，亦即於88年10月始屆滿報
    廢年限，此有審計部臺灣省臺中縣審計室函覆法務部調查局
    中部地區機動工作組之之公文影本在卷足稽（見他字卷第83
    頁），而87年4月29日前上開車輛牌照，雖已遭註銷而停駛
    ，惟該公務車輛並未經報廢，並無從認毫無進行維修等保存
    行為之必要，況系爭公務車輛係經吳欽賜交由私人李忠和私
    用，被告丙○○、乙○○2人對該車輛並無何交付他人私用
    之行為，而被告丙○○則係依程序就使用年限之車輛進行維
    修保養費用之申請，且經本院函請行政院交通部就公務車輛
    於牌照報廢後是否得再申請公費維修，苟不得申請有何違背
    何法令？經行政院交通部傳真本院前審之法律規定，並無何
    違法之依據（詳見本院更(二)本審卷第98頁至第100頁），核
    與90年11月7日修正公布，同年月9日生效，修正後貪污治罪
    條例第6條第1項第4款規定之明知違背法令不合，尚難認被
    告丙○○、乙○○2人確具有違背法令之直接故意。本件系
    爭車輛係由系爭車輛使用人即同案被告吳欽賜將公務車違法
    交付李忠和私用，而被告丙○○、乙○○2人均非車輛之使
    用人，且系爭車輛尚於保存期限內，則本件除系爭車輛使用
    人擅自將公務車輛交付私人使用，涉有不法法外，被告丙○
    ○、乙○○2人於系爭車輛保存期限內為維修之申請，尚難
    認有何違背法令，公訴意旨認被告丙○○、乙○○2人就此
    部分，應負90年11月7日修正公布，同年月9日生效之修正後
    貪污治罪條例第6條第1項第4款規定之圖利罪責，即有誤會
    ，惟公訴意旨以本部分被告丙○○、乙○○2人所涉圖利犯
    行與前開被告丙○○、乙○○2人經論罪科刑之登載或行使
    公文書不實登載罪，有方法與結果之牽連關係，為裁判上一
    罪，爰不另為無罪之諭知。
２、按財產管理或使用人員，對所保管或使用之財產，遇有遺失
    、毀損或因其他意外事故而致損失時，除經審計機關查明已
    盡善良管理人應有之注意解除其責任者外，應責令賠償；前
    項賠償價格，應以毀損時之市價為準，並按已使用之年限折
    算計算，事務管理規則第127條第1項第2款、第2項定有明文
    。上開規定所稱「財產管理或使用人員」自指職務上之財產
    管理或使用人員，並非指違反私用之實際使用人，同案被告
    李忠和並非上開規定所稱「財產管理或使用人員」，公訴意
    旨認本件被告丙○○、乙○○有與同案被告吳欽賜、陳高山
    共同圖利同案被告李忠和云云，顯有誤會上開事務管理規則
    之規定，合先敘明。
３、再按被告之自白，須非出於強暴、脅迫、利誘、詐欺、疲勞
    訊問、違法羈押或其他不正之方法，且與事實相符者，始得
    採為證據，此觀刑事訴訟法第156條第1項之規定自明。本案
    同案被告吳欽賜、陳高山、李忠和及被告丙○○、乙○○雖
    均明知該車已遺失，而有上開登載或行使登載不實公文書犯
    行。惟公訴意旨認同案被告李忠和至臺中縣沙鹿鎮公所辦公
    室向同案被告吳欽賜、陳高山、被告總務丙○○告知，該Ｂ
    ２－8451號鎮長公務車失竊之事實，同案被告吳欽賜、陳高
    山、李忠和及被告丙○○與乙○○為共謀隱藏系爭公務車輛
    私用而遭竊之事實，使國庫吸收失車之損失，被告丙○○、
    乙○○及同案被告吳欽賜、陳高山、李忠和等5人即以上開
    方法，對於主管之事務，明知違背法令，直接圖利車輛之使
    用人及保管人，因此免除對公庫賠償18萬4千7百73元之不法
    利益等情，無非以被告乙○○於調查站詢問中自白：「‧‧
    ‧修理費用將向公所辦理核銷，因伊係該車登記保管人；‧
    ‧‧因為當時進公所不久，李忠和說，伊是該車保管人，指
    示伊，該車輛需配合總務課之財產註銷作業，伊遂應允李忠
    和」（詳見他字卷第244頁至第245頁）各情，為其主要論據
    。然稽諸卷附臺中縣沙鹿鎮公所93年3月11日沙鎮行字第093
    0003440號函謂：「乙○○自87年7月1日於本所任職，其任
    職迄今所曾保管之財產資料情形，如附件。本所車號Ｂ２－
    8451號公務車，於87年6月起至12月間，其保管人為丙○○
    ，使用人為本鎮公所鎮長」等語（詳見本院更(一)審卷第85頁
    至第86頁），而該函附件所示被告乙○○自87年7月1日於本
    所任職，其任職迄今所曾保管之財產資料情形之附件（即秘
    書室鎮長機財產物品領用卡）影本，所載並未有本件車號Ｂ
    ２－8451號之車輛（詳見本院更(一)審卷第二宗第85頁至第87
    頁），而被告乙○○亦於本院審理中，否認本件車號Ｂ２－
    8451號之車輛，係其所保管之車輛，車輛保管人顯無從依被
    告乙○○自白，認定車輛保管人為被告乙○○，是本件復無
    從認定本件有圖利非保管人乙○○。
４、另依卷附88年6月7日臺中縣沙鹿鎮公所秘書室辦事員林素芬
    之簽呈所載（詳見他字卷第189頁），應負賠償責任者 ，為
    無證據足資證明係保管人之乙○○，且乙○○於任職鎮長司
    機之前，該公務車輛已交付私人使用，而上開簽呈亦未列使
    用人即同案被告吳欽賜，另被告丙○○、乙○○及證人即秘
    書室辦事員林素芬均僅係基層之公職人員，尚須聽從上級人
    員之指示，且本件將公務車輛借予他人使用之人係系爭車輛
    之使用人即同案被告吳欽賜，並非被告丙○○及被告乙○○
    2人 ，依上開秘書室辦事員林素芬簽呈所示並負賠償責任之
    人竟未列同案被告吳欽賜 ，參諸上開被告丙○○、乙○○2
    人所提之不實事項，尚須送經審計部臺灣省臺中縣審計室為
    實質查核，未經同案被告吳欽賜核可，公文應無法送出。是
    被告丙○○上開辯稱：上開報廢係依上面的指示辦理等語，
    即非不可採。申言之，被告丙○○所為上開簽註不實意見「
    經詳實查證，保管使用人有盡保管之責任，因遭受不可抗力
    之事由而遺失，請准予報廢並解除其責任併陳」以及於「事
    情經過及處理情形」欄內登載 ：「於88年3月27日載鎮長前
    往桃園市參加結婚喜宴 ，車停桃園市○○路286號旁邊空地
    ，人前往286號17樓幫忙搬東西，下午3點15分發現車子不見
    ，很多人一同尋找，到了5點50分找不到後 ，委託當地李先
    生報案協尋」，而由乙○○授權劉彩杏在該文件上蓋章，丙
    ○○亦在「查證結果」欄不實登載「公務車因業務需要前往
    外縣市，因而失竊，經長期尋找無著，申請報廢期間無領油
    料費及修理費等情形」以及推由同案被告李忠和偽製李英嘉
    於88年 3月27日在桃園市舉行婚禮及當日中午12時在桃園市
    ○○路1377號「人道素食餐廳」舉行喜筵之喜帖，並由同案
    被告陳高山在喜帖上蓋用吳欽賜（甲）章及偽載「送賀匾及
    花環致賀」字樣，並由被告丙○○簽註意見「乙○○先生為
    清潔隊司機，因業務需要支援擔任鎮長座車司機，據述當日
    因業務駕車前往桃園市無誤。」等情，被告丙○○、乙○○
    上開所為，應均僅在隱藏上開同案被告將公務車輛交付私人
    李忠和私用而遭竊之事實，尚無從認定被告丙○○、乙○○
    有何圖利該系爭車輛使用人或保管人之意至明。況本件係因
    同案被告吳欽賜擅將公務車輛交付私人使用 ，惟卷附88年6
    月7 日臺中縣沙鹿鎮公所秘書室辦事員林素芬之簽呈所載，
    應負賠償責任者，除遭誤列之乙○○外，並無其他人（陳文
    義、黃添丁、蔡瑞祥係機車部分），則除同案被告吳欽賜係
    使用人外，未列賠償之被告丙○○及遭誤列之司機乙○○，
    即均無何受圖利之虞 ，顯無從認定被告丙○○、乙○○2人
    有何圖利犯行。又本件汽車確係失竊，且李忠和之子亦表示
    有上鎖，而台灣之汽車失竊率又甚高，因此，被告等之將情
    陳報審計機關，由其審酌，以解除責任，是否准許，乃屬上
    級機關審核之權責，被告等如何能圖利他人，更無明知此為
    違背法令，公訴意旨認本件被告丙○○、乙○○有共同圖利
    云云，顯有誤會上開事務管理規則之規定。然公訴意旨認本
    部分被告丙○○、乙○○2人所涉圖利犯行，與前開被告丙
    ○○、乙○○2人經論罪科刑之行使公文書不實登載罪，有
    方法與結果之牽連關係，為裁判上一罪，爰亦不另為無罪之
    諭知。
５、另按刑法第214條所謂使公務員登載不實事項於公文書罪 ，
    須一經他人聲明或申報，公務員即有登載之義務，並依其所
    為聲明或申報予以登載，而其登載之內容又屬不實之事項，
    始足構成。若其所為聲明或申報，公務員尚須為實質之審查
    以判斷其真實與否，始得違一定之記載者，即非本罪所稱之
    使公務員登載不實，自無成立刑法第214條罪責之可能 ，此
    有最高法院73年台上字第1710號判例可資參照。查被告丙○
    ○、乙○○與同案被告吳欽賜、陳高山、李忠和等人共同利
    用不知情之林素芬、劉彩杏、石珀如先後製作、行使上開不
    實屬公文書之簽呈或查核表，或公文書函等資料，足以生損
    害於沙鹿鎮公所就該車輛遺失報廢程序之處置，及政府機關
    對車輛財產管理之正確性，如上所述 ，僅係涉犯刑法第216
    條、第213條之行使公文書登載不實罪 ，且應論以間接正犯
    ，並不另成立刑法第216條、第214條之行使使公務員登載不
    實罪。又被告等利用不知情之石珀如製作不實之公文書函，
    雖於88年12月30日函覆行使，致使審計部臺灣省臺中縣審計
    室於89年6月7日函覆准予報損，然觀上開車輛之報損程序，
    沙鹿鎮公所所呈報之函文及相關資料，其准許與否，尚須經
    審計部臺灣省臺中縣審計室為實質上之審查後，始得決定是
    否准以報損，並登載於相關公文書上，並非一經提出，該承
    辦之公務員即有登載之義務，並依其所為申請予以登載，此
    觀諸沙鹿鎮公所前曾多次函請該室，准以將上開車輛予以報
    損，然卻遭該室多次退回，請其補正或查明相關事證之相關
    函文附於臺中縣沙鹿鎮公所財產保管分配卷內甚明，則揆諸
    上開判例意旨，被告等人前揭所為，於客觀上自亦無成立刑
    法第214條犯行之餘地。此外 ，復查無其他積極確切事證，
    足認被告等有何公訴人所指之上開犯行，此部分罪嫌應有未
    足。然因公訴人以被告丙○○ 、乙○○2人此部分犯行，與
    前開被告丙○○ 、乙○○2人經論罪科刑之行使公文書不實
    登載罪，有方法與結果之牽連關係，為裁判上一罪，亦不另
    為無罪之諭知。
６、公訴意旨又稱：被告乙○○與丙○○及同案被告吳欽賜、陳
    高山、李忠和共同連續登載不實公文書後，復共同持登載不
    實公文書簽呈、函向審計部台灣省台中縣審計室行使，因認
    為被告乙○○涉嫌刑法第216條、第213條之行使公務員登載
    不實公文書罪云云。查本件被告乙○○於函送審計機關前雖
    有公務員登載不實公文書犯行，惟對於後續之行使函送審計
    機關辦理報廢程序，均未參與，業據被告乙○○自始供明，
    亦無任證據足以證明被告乙○○確有參與後續犯行，此部分
    犯罪尚屬不能證明，因與前述有罪部分，公訴人認係裁判上
    一罪，依法亦不另為無罪之諭知。
據上論斷，應依刑事訴訟法第369條第1項前段、第364條、第299
條第1項前段，刑法第2條第1項前段、後段、第28條、第216條、
第213條，修正前刑法第55條、第56條、第74條第1款判決如主文
。
本案經檢察官甲○○到庭執行職務。
中　　華　　民　　國　　96　　年　　1  　月　　 31　　日
            刑事第二庭  審判長法　官  李  璋  鵬
                              法  官  蕭  錦  鍾
                              法  官  胡  森  田
上列正本證明與原本無異。
如不服本判決應於收受送達後十日內向本院提出上訴書狀，其未
敘述上訴之理由者並得於提起上訴後十日內向本院補提理由書（
均須按他造當事人之人數附繕本）。
                              書記官  籃  營  昌
中　　華　　民　　國　　96　　年　　2 　　月　　1 　　日
